【裁判字號】    87,訴,2105
【裁判日期】    890201
【裁判案由】    損害賠償
【裁判全文】
臺灣高雄地方法院民事判決  八十七年訴字第二一○五號
    原      告  中國石油股份有限公司
    法定代理人  戊○○
    訴訟代理人  許明德律師
                利美利律師
    複  代理人  吳芝瑛律師
                鄭勝智律師
    被      告  台灣省自來水股份有限公司  設台北市○○路○段二之一號
    法定代理人  丙○○      住台北市○○路○段二之一號
    訴訟代理人  庚○○      住.
                丁○○      住.
                己○○      住.
    被      告  鍵銘工程股份有限公司      設台南縣永康市○○街一０四巷二三
                              .
    法定代理人  乙○○      住.
    訴訟代理人  甲○○      住.
                李昆南律師
                尤秀鈴律師
右當事人間請求損害賠償事件，本院判決如左：
    主    文
原告之訴及假執行之聲請均駁回。
訴訟費用由原告負擔。
    事    實
甲、原告方面：
一、聲明：
(一)被告應連帶給付原告新台幣  (下同)四百萬元，及自民國八十七年九月十四日起
    至清償日止按年利率百分之五計算之利息。
(二)訴訟費用由被告連帶負擔。
(三)原告願供擔保，請准宣告假執行。
二、陳述：
(一)被告台灣省自來水股份有限公司  (下稱自來水公司)為辦理該公司「南化─大社
    和平路旗楠路幹管」工程  (下稱系爭工程)，自八十七年二月間即與施工路段埋
    設之相關管線單位聯繫並作施工前之現場初步會勘，承包商即被告鍵銘工程股份
    有限公司  (下稱鍵銘公司)亦參與，當時並作成結論，應依據各相關管線單位提
    供之管線資料參考施工，施工前請知會相關管線單位，而原告公司業將相關路段
    埋設油管之「地下輸油管線總整理圖」六大張交付被告自來水公司，並通知被告
    自來水公司謂：「楠梓旗楠路有本廠至觀音二支十吋長途油管經過，並告知如施
    工時須通知本廠轄區觀音儲運站派員督導」。詎被告於八十七年九月十四日在旗
    楠路高速公路西側路段施工時，被告自來水公司竟疏未通知原告觀音儲運站派員
    督導及派員至現場監工與督導施工安全，而被告鍵銘公司施工人員在施打鋼板樁
    (  長約七、八公尺)時，竟事前未知會原告公司派員會勘，臨事又未依工程圖施
    工，且一反往日於施打鋼板樁前每隔二十公尺至五十公尺先行試挖一橫向深約一
    點五公尺之探勘溝渠，以確定並避開埋設道路下一點五公尺之原告所有埋設之二
    條半屏山輸油站通往觀音儲運站之長途地下油管，貿然於距離前次施打鋼板樁處
    約二百餘公尺之高速公路楠梓西側交流道出口處逕行施打鋼板樁，於當日上午九
    時三十五分許於施打第二根鋼板樁時，連續施打六處位置，均因鋼板樁打到原告
    所有之前揭地下油管而無法完成，被告鍵銘公司施工人員竟猶未警覺，仍肆意在
    第七處盲目施打鋼板樁，致打破原告之油管，管中九五無鉛汽油大量漏出一八二
    公秉，以一公秉一萬七千二百元計算，共漏油損失達三百十三萬零四百元，原告
    之油管管制站自八十七年九月十四日至九月十九日修復期間無法輸油之損失為六
    萬四千八百元，嗣原告據報派遣大批搶救人員包括消防、修護、工程、安全等人
    力、機具、車輛等迅往搶救、修護，始未釀成爆炸災害，旋經原告日夜搶修，至
    同月十九日始將損害管線修復。至此，其中原告公司除漏失油料之前揭損失外，
    另支出修護費用三十四萬三千九百一十元、消防費用三十萬九千零六十元、行政
    費用一萬零八百四十元、車輛與人力支援搶修費用十七萬六千五百元，合計原告
    之損失為四百零三萬五千五百一十元，爰依據民法第一百八十四條第一項前段、
    第一百八十五條第一項、第一百八十八條第一項前段、第二百十三條第二項之規
    定提起本訴。
(二)被告自來水公司依前揭相關單位之會勘結論，既應依據各相關管線單位提供之管
    線資料參考施工，施工前並應知會相關管線單位，原告亦通知渠於施工時須通知
    轄區觀音儲運站派員督導，且於施工期間應派員至施工現場監工與督導施工安全
    。而被告鍵銘公司應依工程圖施工，且施打鋼板樁前依工程例規應先行試挖探勘
    溝渠以確定並避開原告埋設之地下油管。詎被告自來水公司施工前竟疏未知會相
    關管線之單位原告公司並派員會勘與督導，施工中又疏未派員至施工現場監工與
    督導承包商之施工安全。而承包商之被告鍵銘公司又不依原告提供之油管鋪設工
    程圖施工，且一反往日施打鋼板樁前應每隔二十公尺至五十公尺挖一探勘溝渠之
    工程例規，貿然於距離前次施打鋼板樁處約二百餘公尺處逕行施打鋼板樁，且於
    施打六次均打中原告之油管時，猶未警覺，仍盲目施打，致使原告之油管被打破
    ，造成原告之損害，被告之過失，即甚灼然。按數人共同不法侵害他人之權利者
    ，連帶負損害賠償責任，不能知其中孰為加害人者，亦同，民法第一百八十五條
    挸定甚明。被告自來水公司與被告鍵銘公司對於原告前揭損害之發生既均與有過
    失，二人共同不法侵害原告之權利，即甚顯然，自應連帶對原告負損害賠償責任
    。
(三)被告肇事路段之高速公路與旗楠公路交會處，僅原告公司所埋設之管線即有三路
    線，一為原告公司所屬高雄煉油總廠沿旗楠公路埋設之二支直徑十吋之油管即本
    件被告等挖破之油管。二為原告公司所屬台灣營業總處高雄營業處沿高速公路東
    側與高速公路平行而與旗楠公路交叉之直徑二十四吋天然氣管線。三為原告公司
    所屬台灣營業總處台南營業處在旗楠公路西端與旗楠公路交叉之高嘉長途油管線
    (其中一支直徑為十四吋、另二支直徑為八吋)。被告自來水公司南區工程處檢送
    原告公司高雄煉油總廠之該處辦理「南化─大社和平路旗楠路幹管工程」施工前
    現場會勘紀錄中出席單位及人員欄除載有中油高雄煉油總廠外，尚有中油高雄營
    業處  (液化天然氣工程處)，雖將原告公司所屬台灣營業處台南營業處漏未記載
    ，惟從被告自來水公司提出原告公司之台灣營業總處台南營業處函內容謂：「主
    旨：貴公司於中山高速公路楠梓第一交流道附近旗楠公路上埋設直徑一五０公分
    自來水管，該地點有本處所屬油管八吋二支、十四吋一支，請會同現場試挖，以
    維公共安全。說明：一、貴公司施工之地點，旗楠公路有本處所屬油管八吋二支
    、十四吋一支與貴公司施工埋設之一五０公分自來水管，必定會交叉相遇。二、
    於八十七年九月十一日與貴公司監工丁○○已初步會勘油管位置，為維護公共安
    全，務請會同開挖確認，以免發生意外之記載」等語，足徵被告自來水公司對於
    其施工之前揭路段有原告公司所埋設之三路線管線，知之甚詳。
(四)原告公司所屬高雄煉油總廠應被告自來水公司之要求所交付旗楠公路2─10"油管
    埋設圖，係七十七年十月為配合旗楠路拓寬工程而繪製之該路現有2─10"油管遷
    移工程圖所繪製，並非專為被告之工程所另繪。且於八十七年二月十八日初步會
    勘時，原告公司高雄煉油總廠之柯信從當場提出交付被告自來水公司，於會勘紀
    錄並註明該項工程圖編號為Ｂ４９３７３、Ｂ４９３７４、Ｂ４５６１５、Ｂ４
    ５６１８共六張圖及指出被告自來水公司欲埋設之水管與原告公司旗楠公司上述
    現有二支十吋之油管有抵觸，及施工前應先電話0000000轉二七０四鍾智
    明聯絡，此有被告自來水公司南化─大社和平路旗楠路幹管工程施工前現場會勘
    紀錄在卷足稽，且前揭圖說並註明：注意：１、本圖僅供參考。２、圖示管線位
    置及深度與實際情況可能略有偏差，故開挖前務必先行試挖，以策安全。而上述
    會勘紀錄之結論欄亦載明：依據各相關管線單位提供之管線資料參考施工，施工
    前請知會相關管線單位，確定管線位置」等情綦詳。
(五)蔡長明係原告公司台灣營業總處高雄營業處供氣課職員，與被告公司配合者係原
    告公司沿高速公路東側與高速公路平行而與旗楠公路交岔之直徑二十四吋天然氣
    管線，有無牴觸問題，與本件被告挖破之沿旗楠公路埋設之二支直徑十吋之油管
    之配合人員所屬單位並不相同，此可由會勘紀錄上會勘單位，除原告公司之中油
    高雄煉油總廠外，另有中油高雄營業處  (液化天然氣工程處)可知。被告鍵銘公
    司竟指本件被告挖破之沿旗楠公路埋設之二支直徑十吋油管於九月十一日探挖及
    同月十四日之訂椿前，原告公司均派蔡長明到場會勘云云，並非實在。蓋蔡長明
    雖曾於九月十一日到場會勘者係前述天然氣管線有無牴觸問題，而非不同路線之
    系爭油管有無牴觸問題，且於九月十四日在被告公司挖破油管前，根本尚未到場
    。
(六)原告提供被告參考之配合旗楠路拓寬工程現有2─10"油管遷移工程圖其中有關被
    告挖破油管路段之部分即編號Ｂ４９３７４，其圖示現在2─10"油管於穿越高速
    公路後，即以文字註明現有2─10"油管，管線遷移施工終點  (配合現場施工)，
    並顯示該油管即轉折向西北 (即旗楠公路之北側車道)，並以雙虛線顯示原有之2
    ─10"油管已挖除，復以文字註明現有2─10"油管挖除，被告鍵銘公司竟於前揭
    標明現有2─10"油管挖除路段 (即以雙虛線顯示並以文字註明現有2─10"油管挖
    除部分繪上F12、F11、F10、F9四點，並指原告公司之王士意於被告公司九月十
    一日探挖時認轉折點點在F9(意即F12至F9路段尚有油管) 云云，並非事實。原告
    提供被告之前揭現有2─10"油管之埋設圖，其圖示與文字記載，既如前述 (即被
    告所指F12─F9路段油管既已挖除，且於穿越高速公路即註明管線遷移施工終點
    ，而圖示油管路線即轉折向西北方，被告如依圖施工，當知之甚明，被告抗辯原
    告公司之王士意前揭指示云云，無非狡飾責任之遁詞，此可由前揭所謂王士意於
    九月十一日指示之F12─F9各點之照片六幀，其照片日期均顯示九八、九、二十
    四乃被告肇事後所偽造甚明。
(七)被告鍵銘公司抗辯：被告鍵銘公司於八十七年九月十一日有在高速公路西側探挖
    云云，惟據原告公司高雄煉油總廠觀音儲運站於八十七年九月十日及十一日之巡
    管員王士意報告稱：被告鍵銘公司未於九月十一日在高速公司西側探挖，僅以怪
    手加打孔機  (長約三十公分左右)打孔。伊發現即詢問現場人員是否該日要開挖
    或釘鋼板椿？其答：只是打孔而已，並沒有要開挖或釘鋼板椿。伊即步行至高速
    公路東側向江本富查詢西側那邊要開挖或釘鋼板椿嗎？江某答稱：還沒有要開挖
    或釘鋼板椿。又問：西側那邊在什麼時候開挖或釘鋼板椿？江某答稱：在下禮拜
    (  按九月十一日係星期五，下禮拜即九月十四日以後)才會做。再問：下禮拜什
    麼時候施工？答稱：還沒有一定。伊當時即告知江本富：西側那邊有管線牴觸，
    施工時要注意喔！但伊當時並未指認牴觸輸油管的位置。因伊只是巡管路過，並
    不是會勘，乃繼續巡管回觀音站，當日並未遇見自來水公司監工丁○○，且並不
    知他們將於九月十四日施工。至於九月十二日並不是輪由伊巡視，且高速公路東
    側自來水公司施工與觀音站無關，當天本站更沒有會勘情事等情綦詳。是被告前
    揭抗辯並非事實。而於八十七年九月十四日  (即被告挖破系爭2─10"油管當天)
    上午九時許在肇事地點，被告公司施工人員未先行試挖，即逕行施打鋼板椿前，
    被告公司既未先行通知原告管轄之承辦員 (依前揭會勘紀錄留有聯絡電話000
    0000轉二七○四鍾智明) ，原告公司亦無任何職員到達現場會勘或指示，即
    連被告台灣自來水公司之監工丁○○亦未到達，此為不爭之事實，承包商即被告
    鍵銘公司竟貿然施工，其等疏失之情節，即甚灼然。
(八)依被告自來水公司與被告鍵銘公司所訂之南化─大社和平路旗楠路幹管、工程合
    約第八條工程監督欄，已揭明甲方  (即被告自來水公司)所派主持工程之監工人
    員，有監督工程及指示乙方  (即被告鍵銘公司)工作之權。甲方監工人員如發現
    乙方工人」、「雙方監工人員均應配合所施工時間如期到達，共同監督進行」、
    第十三條第四項施工安全與配合及維持交通欄亦註明：「甲方監工單位應於施工
    前邀集乙方工地負責人及其勞工安全衛生人員共赴工地巡視。告知工作環境、預
    設危害情況」。即被告鍵銘公司亦自承：原告中油公司亦準備該路段有關其油管
    線路圖六張，交予自來水公司監工丁○○，再由丁○○於施工中為被告公司人員
    及外包機械工程員現場指導等情無諱，足徵前揭被告公司間之工程發包單位之被
    告台灣自來水公司有權利並有義務在施工現場監工，且事實上亦由被告自來水公
    司派丁○○為監工，惟肇事當日該公司之監工丁○○並未前往施工現場監工，致
    被告鍵銘公司之施工人員未能先行試挖即逕行施打鋼板椿而肇本件侵權事件，其
    疏失之情節，即堪認定。被告自來水公司抗辯：不論依法令或合約，均不負督導
    施工安全之責，對於承包商之肇事，無過失云云之抗辯，即無足採。
(九)依原告交付被告省自來水股份有限公司之配合旗楠路拓寬工程現有2─10"油管遷
    移工程圖示包括有：１．平面圖、２．立體剖面圖與３．管線埋設位置立體關係
    圖 (包括有挖土深度、管線坡度、管底高程、現在地面高程、水平單距、累積距
    離) 。而由系爭Ｂ四九三七四圖中之平面圖顯示，系爭被挖破油管在甫通過高速
    公路西側，即以文字標明現有2─10"油管之位置與管線遷移施工終點 (配合現場
    施工) 、現有2─10"油管挖除及油管轉折之位置與角度   (即圖上標明之AB18／
    30o39'、AB19／31o17') 。是依此圖示，既已標示系爭2─10"油管既於甫出高速
    公路西側  (涵洞)即自旗楠公路南側車道向西北轉折斜向旗楠公路之北側車道，
    此後之原有公路南側油管其上並標明現有2─10"油管挖除，是被告等所謂：依原
    告公司之巡派管員王士意之指示及路上釘子之標記，原告公司之油管係埋設在旗
    楠公路之南側云云，顯係嗣後諉卸責任之飾詞。又被告抗辯謂：渠等在高速公路
    西側之旗楠公路北側車道有試行探挖云云，惟被告既知油管係埋在旗楠公路之南
    側路下，何又需至北側探挖？再依立體剖面圖繪示，原位於旗楠公路南側之油管
    已標明現有2─10"油管挖除，而新埋設之油管係位於旗楠公路之北側甚明。且依
    管線埋設位置立體關係圖顯示，原告公司埋設之2─10"油管於穿過高速公路下之
    西側時，其埋設深度為二點六八公尺，於轉折向旗楠公路北側時，其埋設深度為
    一點九三公尺，於自安全島東端起至安全島西端，其埋設深度自一點五八公尺至
    一點六公尺。是被告所舉證人  (均為被告公司之受僱人)吳英斌、黃國寶所謂：
    於九月十一、十二日旗楠公路安全島之北側有用挖土機探挖 (吳英斌指：探挖四
    處、挖五公尺長、深四公尺、寬是一個車道。黃國寶則稱：安全島北側沒有油管
    ，因為於九月十四日前我們已探挖三處，均深約三公尺半、寬三米云云) ，渠等
    所述探挖處數與大小非但不一，縱其所述屬實，惟既已探挖深達四公尺或三公尺
    半，竟未發現深僅一公尺餘之原告埋設油管？足見渠等其自承一係負責打樁、一
    為負責探挖，對於系爭油管被挖破之責任，均屬利害攸關，所為證述，難期真實
    之供述，顯與事實不符，應無足採。況如被告抗辯在高速公路東側施工之前渠等
    均每隔二十至五十公尺即探挖一處。則依其施工方向係由旗山方向  (即東方)往
    高雄方向  (西方)漸進，則探挖位置當亦係在施工位置之東側，始能探得原埋設
    地底之管線。詎被告於九月十四日晨施工  (打破原告油管)之位置係在旗楠公路
    之高速公路西側，被告如有探挖應係在該施工處之東側，始為正的。迺被告等竟
    辯稱在施工處之西側旗楠公路安全島北側探挖云云，顯與施工方法有違，並非真
    實。另證人方福進雖證稱：我是永康油庫的人員，在油管破裂之前，被告有在探
    挖永康油庫之管線等語，按所謂永康油庫之管線，乃指14"、8"、8"三支台南營
    業處之高嘉長途油管線  (其走向如原告八十八年三月十六日狀內附圖)，與系爭
    原告公司之高雄煉油廠之系爭油管走向、位置並不相同，況其探挖係在八十七年
    九月十五日，此有永康油庫之作業記錄足資證明，已在系爭油管被挖破之後，是
    方福進之前揭證言，並非真實。
(十)另原告公司對從事公共工程之被告台灣自來水公司、與施工單位之被告鍵銘工程
    公司，均屬第三人，對於渠等之施工與安全，並無負有何等義務與責任。雖於被
    告台灣自來水公司施工前之會勘時，原告公司之高雄煉油總廠出席人員柯信從主
    動提供沿途之埋設管線工程圖 (其餘原告公司之另單位高雄營業處 (液化天然氣
    工程處) 、或其他所有出席單位中華電信南區分公司北高雄營運處、台電高雄區
    營業處、台電輸變電工程南區施工處、欣高石油氣公司、空軍第一油料中隊等十
    二單位，並無一提供參考管線圖，甚至連聯絡電話亦無，原告僅係好心善意之舉
    ，並非義務，該項工程圖亦僅供被告等參考而已，被告施工前自應盡其應盡之注
    意義務，豈可推諉原告所供給工程圖說有何誤失，而免卸責任？柯信從於會勘時
    已告知被告等渠等埋設水管與原告之系爭油管有牴觸，而觀諸其所提供之六張圖
    ，亦僅系爭地段有牴觸，當時有告知被告之出席人員是項路段有牴觸等情無訛，
    被告於系爭路段施工自應更為審慎與小心，豈能稍有疏忽，否則挖破油管之後果
    ，有可能造成如前鎮鎮興橋爆炸之傷亡慘狀？
(十一)按主辦工程機關應視工程需要、建立施工品質保證系統、訂定材料及設備檢驗
    計劃、施工作業查核計劃及品質抽驗作業程序，並指派人員或委託適當機構 (人
    員)確實監督承包商按照範圖施工，以確保施工品質  (見行政院公共工程委員會
    八十五工程管字第二七二一號函頒各機關辦理公共工程施工品質管理作業要點第
    三項) ，又公共工程施工前，主辦工程機關應督促承造人確實執行施工現場及適
    當範圍內，有關設施現況之調查，並記錄存證；施工中應確實辦理監造工作，必
    要時應設置安全監測系統，加強防護，以預防損害事件發生 (見行政院八十五年
    二月六日八十五內字第０三九三二號函頒行政院暨所屬各機關處理公共工程施工
    損害應注意事項第三項) ，又為確保工程的施工成果能符合設計及規範之品質目
    標，主辦工程單位應建立施工品質保證系統，成立品質管理組織，訂定品質管理
    計劃，執行監督施工及材料設備之檢驗作業 (見行政院八十二年十月七日台八十
    二內字第三五三七０號函頒公共工程施工品質管理制度之參) 。被告省自來水公
    司乃屬行政院轄台灣省省營事業機構，其辦理自來水管線埋設之公共工程時，自
    應服膺行政院所頒前揭法令，於施工前應督促承造人確實執行施工現場及適當範
    圍內，有關設施現況之調查，施工中則應確實辦理監督施工工作，加強防護，以
    預防損害事件發生，且依渠與被告鍵銘公司所訂工程合約第八條工程監督欄亦揭
    明；雙方監工人員均應配合所施工時間如期到達，共同監督進行，第十三條第四
    項施工安全與配合及維持交通欄亦註明：甲方監工單位應於施工前邀集乙方工地
    負責人及其勞工安全衛生人員，共赴工地巡視。告知工作環境、預設危害情況，
    被告鍵銘公司亦自承：自來水公司監工丁○○男於施工中為被告公司人員及外包
    機械工程員現場指導。足徵，被告自來水公司有義務在施工現場監工，詎肇事當
    日，該公司並未派員前往施工現場監工，致被告鍵銘公司之施工人員未能先行試
    挖即逕行施打鋼板樁，被告共同疏失之情，即堪認定。
(十二)被告鍵銘公司抗辯謂：依行政院頒定之公共設施管線工程挖掘道路注意要點第
    八點及台灣省政府訂定之台灣省公共管線工程挖掘道路作業規定之第三、四、六
    點之規定，輸油管線機構之原告公司有提供圖說予施工單位  (被告公司)之義務
    云云。惟查行政院八十二年八月三十日以台交字第八一四一０號函核定修正之公
    共設施管線工程挖掘道路注意要點，共十七條，觀其內容，並無有被告鍵銘公司
    所指輸油管線機構之原告公司有提供圖說予施工單位之被告公司之規定，即其所
    指該要點之第八點，其全文為：八、道路管理機構辦理道路工程時，認為與管線
    工程有關者，應在年度預算開始六個月前，將擬辦之各該工程實施地點、工程概
    要等分送各管線機構，管線機構認為該項道路工程與管線有關者，應即復知道路
    管理機構並編列其年度預算，道路工程年度預算成立一個月內，道路管理機構應
    即通知管線機構，計畫變更時亦同。道路工程規劃或設計時，得編列先期探管費
    用，並請管線機構提供有關資料，會同參與，將其管線之配置一併規劃，並適時
    與有關管線工程須同時配合辦理完成，非有第十一點之情形，三年內不得因管線
    工程再行挖掘。所謂道路管理機構依前揭要點第三點規定，於省道、縣道公路及
    公路局代養鄉道○路，係指台灣省公路局或其指定之區工程處，於直轄市區道路
    則指市工務局或其指定之工程處，故前揭要點第八點之涵意係指道路管理機構 (
    於本件情形，旗楠公路之道路管理機構，應係指台灣省公路局或其指定之區工程
    處或高雄市政府工務局或其指定之工程處) 於道路工程規劃或設計時，得編列先
    期探管費用並請管線機構提供有關資料，將其管線之配置一併規劃，並適時與有
    關管理工程機構協調聯繫，道路工程施工時，有關管線工程須同時配合辦理完成
    ，顯非被告公司所指情形，被告公司之抗辯，顯係在模糊其施工前未能先行探管
    之過失情節。至八十六年八月二十五日台灣省政府以八六府住都道字第四九二九
    一號函頒之台灣省公共管線工程挖掘道路作業規定之第三點、第四點與第六點，
    其全文如下：三、道路管理機關應召集道路及環保有關單位暨各管線機構成立﹁
    道路管線協調小組，並由道路管理機關負責幕僚業務。而道路管線協調小組之任
    務如下：(一)協商年度計畫辦理之道路工程、協調管線經費之配合及提供管線資
    料、道路斷面圖說等。(二)協商管線工程辦理方式及各階段配合作業時程，並協
    調相關管線機構配合同時施工，以減少道路開挖頻率。(三)協調申請道路挖掘案
    件。(四)視需要隨時召開會議協調聯繫督導工程執行進度。(五)有關道路與管線
    配合事宜。(六)管線機構申請於現有道路埋設、遷移或維修管線時，應先提協調
    小組會議，取得相關單位共識後，經道路管理機關核可，始可辦理開挖。觀其內
    容，迺就道路管線協調小組之成員及任務暨道路開挖之核可為規定，其中第四條
    第  (一)項雖有就管線資料與道路斷面圖說之提供為規定，惟係指由負責幕僚業
    務之道路管理機關應就年度計劃辦理之道路工程協調相關單位向道路管理機關提
    出管線經費之配合及提供管線資料、道路斷面圖，而非管線機構有向其他施工單
    位提供管線資料、道路斷面圖甚明。是被告所謂：依台灣省公共管線工程挖掘道
    路作業規定，原告公司有向被告公司等提供圖說資料之義務云云之抗辯，洵無足
    採。
(十三)退萬步言，縱認原告有提供圖說資料之義務，並不代表被告於施工之前不用探
    挖  (或試挖)或會同管線埋設機構之人員於現場會同以確定管線確實位置，姑不
    論圖說上已載明本圖僅供參考，及圖示管線位置及深度與實際情況可能略有偏差
    ，故開挖前務必先行試挖以策安全等語，且當時道路之路況與現今復截然不同，
    譬如系爭路路段，目前安全島係設於道路中間，兩側為雙線快車道與一線慢車道
    ，惟依前揭設計圖顯示道路中間為快車道，往外則為兩座安全島，再往外側則為
    各一線之慢車道，與人行道 (見圖號1─XF21A─0000─05工程圖之右上角Ａ─Ａ
    剖面圖繪示)，而該路段埋設之管線係在北側 (即剖面圖之左側)慢車道近安全島
    ０．三四公尺處，但高雄市土木技師公會之鑑定報告書，係以目前之座落路中間
    之唯一安全島為測量基準測出系爭油管埋設位置距離設計圖上北側之安全島距離
    ，其錯誤即甚灼然，固該鑑定報告書之鑑定結果所謂：實際油管埋設位置與附圖
    所示油管位置之有異，經繪圖完畢，如附件  (四)之平面圖即屬不確，尤有進者
    ，該鑑定報告所繪之平面圖，亦係在前揭七十七年間路上設施與目前截然不同之
    遷移工程圖上繪示而已，基準既錯誤，鑑測結果如何能確實？
(十四)至被告公司辯稱：渠等於八十七年九月十四日  (星期一)挖破系爭油管前，已
    於八十七年九月十一日 (星期五、十二日星期六、十三日星期日，為週休二日未
    施工) 已與原告公司人員會勘云云，惟查，該日係原告公司所轄台灣營業總處台
    南營業處為旗楠公路有該處所屬油管八吋二支、十四吋一支與被告自來水公司施
    工埋設之一五０公分自來水管必定會交叉相遇，去函被告自來水公司謂：貴公司
    於中山高速公路楠梓第一交流道附近旗楠公路上埋設直徑一五０公分自來水管，
    該地點有本處所屬油管八吋二支、十四吋一支，請會同現場試挖，以維公共安全
    ，並說明於八十七年九月十一日與貴公司監工張泉男先生已初步會勘油管位置，
    為維護公共安全，務請會同開挖確認，以免發生意外，此有台灣營業總處台南營
    業處八七南處永儲五五三─０一─０九八號函在卷可稽，此項八吋二支、十四吋
    一支油管係位於高速公路東側，並非為高速公路西側之系爭油管有無牴觸而開挖
    ，且九月十一日為星期五，十二日、十三日為週休二日，十四日上午一早被告公
    司即在高速公路西側肇事處以打鋼板樁冒然施工，之前又未與系爭二支十吋油管
    之高雄煉油總廠之柯信從聯絡並會同前往確定管線確實位置，其疏失甚明。又被
    告抗辯：渠已在肇事地點之西側探挖云云，惟按工程施工技術成規與被告之前之
    施工情形，本件被告自來水公司係自東方之旗山方向向西方之高雄市楠梓方向逐
    步埋設其自來水管，故在開挖前，迺先在施工處之東側先行探挖，且旗楠公路埋
    設之管線，錯綜複雜，並非僅原告公司所轄之高雄煉油總廠之系爭二支十吋油管
    線  (單原告公司之管線所轄單位即有三處，況前揭會勘單位即達十九個)，故被
    告公司等之試挖  (或探挖)迺自旗楠公司，每隔二十至五十公尺，即自路之北側
    挖一橫跨旗楠公路至南邊之探挖溝渠。詎被告公司等所謂在系爭肇事地點西側之
    北邊道路已有試挖  (而非自路之北邊橫跨道路直至南邊探挖)云云，顯非為系爭
    肇事地點之施工所為之試挖  (或探挖)即甚明白。被告自來水公司於八十七年九
    月十四日位於旗楠公路與高速公路交岔處之西側路段施工時，既未知會原告所轄
    高雄煉油總廠事先預定應與之聯繫之鍾智明前來確定與之牴觸之管線位置，復未
    派員至現場監工與督導施工安全，而被告鍵銘公司施工人員在施打鋼板樁 (長約
    七．八公尺) 前，復未作自道路北邊橫跨旗楠公路至道路南邊之探挖或試挖，以
    確定並避開埋設道路下一點五公尺之原告二條半屏山輸油站通往觀音儲運站之長
    途地下油管，貿然於當日上午九時三十五分許於施打第二根鋼板樁時，連續施打
    六處位置，均因鋼板樁打到原告所有之前揭地下油管而無法完成 (此有遭損毀之
    油管照片附卷可稽) ，被告鍵銘公司施工人員竟猶未警覺，應改弦更張速試挖探
    勘，始為正的，復肆意在第七處盲目施打該根鋼板樁，致前揭油管遭擊破，管中
    九五無鉛汽油大量漏出，其疏失之情節，即甚灼然。
三、證據：公共設施管線工程挖掘道路注意要點、台灣省公共管線工程挖掘道路作業
    規定、永康油庫之作業記錄、各機關辦理公共工程施工品質管理作業要點、行政
    院暨所屬各機關處理公共工程施工損害應注意事項、公共工程施工品質管理制度
    、台灣省自來水公司南區工程處函  (附會勘紀錄)、高雄煉油總廠收文箋、永康
    油庫之作業記錄、各機關辦理公共工程施工品質管理作業要點、行政院暨所屬各
    機關處理公共工程施工損害應注意事項、公共工程施工品質管理制度、漏油損失
    金額計算表各一紙、原告地下輸油管線總整理圖六大張、修繕費之結算書七紙、
    損失計價表五紙、照片十八幀為證。並請求傳訊證人王士意、蔡長明、方福進、
    劉彥榮、柯信從、林文佑、廖熙豪、黃榮傑、賴應岳、謝松川、劉懷鑫、劉德榮
    、陳光烈。
乙、被告自來水公司方面：
一、聲明：
(一)原告之訴駁回。
(二)如受不利之判決，願供擔保免為假執行。
二、陳述：被告自來水公司與被告鍵銘公司於八十六年九月二十五日所簽訂之南化─
    大社和平路旗楠路幹管工程合約，為一承攬契約，依合約第十四條約定：「乙方
    (即鍵銘公司)須於工程地點及其附近妥作安全措施，倘因疏失或未依施工說明書
    總則十七辦理，以致發生任何意外之事故及損害者，概由乙方負責。施工說明書
    總則十七約定：「本工程進行中，乙方對於鄰近之公私財產，建築物道路：：或
    土地上下之管線等公用設備：：須善加保護，如因工程之進行，致發生損壞或坍
    塌等情事時，乙方應負修理及賠償之責。」，又圖說１／２２附註六約定「本工
    程施工前，承商應先向各管線有關單位查詢其管線確切位置，且妥為保護，其費
    用工已攤算於直營施工費用，若有損壞承商應負賠償之責。」再參以省市建築師
    工會建築師業務章則第六條第二項規定：現場監造事項不包括營造業及其他設備
    廠商採行之施工方法、工程技術、工作程序及施工安全，是被告雖設有監工，但
    不論依法令或合約，均不負通知之義務及督導施工安全之責。況原告提供之油管
    埋設圖與實際情形不符，且原告派遣之員工蔡長明、王士意於八十六年九月十一
    日到場指管明確，經被告探挖結果，並未發現原告埋設之油管，惟因原告派遣之
    員工蔡長明、王士意所指管線行經路線有誤，致令被告鍵銘公司於八十六年九月
    十四日釘鋼板椿時打中原告之油管，本件損害之發生，為原告之過失所致，被告
    自來水公司並無過失。
三、證據：提出省市建築師公會建築師業務章則一件、刑事判決書二件、錄影帶一捲
    為證。
丙、被告鍵銘公司方面：
一、聲明：
(一)原告之訴及假執行之聲請均駁回。
(二)如受不利之判決，願供擔保免為假執行。
二、陳述：
(一)被告確依原告中油公司及被告自來水公司南區工程處之現場會勘指示油管位置，
  避開其油管線進行探挖後，再進行訂測鋼板樁時釘至油管被告已盡注意義務，原
    告公司所提供油管圖面與現況不符，原告公司人員指管路線錯誤，應自行善後。
    又本件沿線施工均經各相關管線單位會勘，高雄縣部分在二月三日，高雄市部分
    如八十七年二月十三日會勘通知單，已註明請各單位準備管線位置圖供參考，並
    附本工程施工平面位置圖及管線埋設位置各一份，二月十八日之會勘記錄已記明
    原告派代表柯信從與會，且已註明交付Ｂ４９３７４等六張圖面。被告鍵銘配合
    被告自來水公司施工，沿線均有原告各相關單位派出巡管人員配合指出管線，以
    防牴觸挖管，原告於八十七年五月二十五日函即敘明其有巡管人員，本件原告一
    再否認其有巡管人員，顯屬不實。
(二)被告鍵銘公司施工至旗楠路與高速公路交叉路段時，原告公司台灣營業總處高雄
    營業處亦派員會勘，認無牴觸之虞，於九月十一日探挖，於同月十四日之釘樁均
    派蔡長明到場會勘無誤，被告自來水公司指示施工線，於九月十一日該相關路段
    探挖時，原告公司人員王士意所指路線為Ｆ１２至Ｆ９，轉折點在Ｆ９處，被告
    鍵銘公司人員江永淋、江本富及外包人員黃威龍即按其指出樁位之二點記號，及
    被告自來水公司人員丁○○指示施工人員以黃色筆繪圓圈註記，並在高速公路西
    測即靠近梓市街一側按原告所提管線樁位中線二側進行探挖，並未發現管線，同
    日原告公司高雄營業處之蔡長明亦指出現場並無有關管線通過，被告自來水公司
    人員丁○○即告知蔡長明、王士意將於九月十四日 (因九月十二、十三日為周休
    二日) 依會勘路線按探挖區退後二十公尺釘鋼板樁施工，其二人無意見，九月十
    四日上午怪手在訂樁位置就位，被告自來水公司人員蔡長明曾來探視，表示應無
    問題，被告鍵銘公司人員江永淋才請外包人員黃威龍、黃國寶開始訂樁，第一樁
    即觸碰油管隨即漏油，經以金屬探測才發現原告二根十寸油管係沿Ａ、Ｂ、Ｃ等
    線路走向，導致在訂鋼板樁處抵觸，此點純因原告公司巡管人員指管線路錯誤所
    致，實際油管在原告上開樁位中心線之西北測如紅色實線所示，被告並無過失可
    言。
(三)本工程施工期間，現場施工人員均與原告公司人員及被告自來水公司丁○○連繫
    ，渠等對於施工進度及現場均甚為了解，於九月十四日以前對於高速公路二側該
    工程預定埋管路線均已探測完畢，其中西側一處與原告公司王士意會勘探挖位置
    距現在抵觸點僅四十公尺並無原告管線，且於九月十一、十二日亦與原告公司巡
    管人員蔡長明、王士意在高速公路東側約五十公尺，西測距漏油處約一零零公尺
    處會同探挖，經查並無抵觸油管，渠等二人亦告知丁○○及被告公司甲○○、
  吳英斌等人，其間已無其油管線路通過，渠所指油管路線如被證一號紅色虛線，
    其間Ｆ９、Ｆ１０、Ｆ１１、Ｆ１２、Ｆ１３等二點記號，均為渠所指路線，另
    渠等告知原告油管位置在被告自來水公司如綠色線所經路線之北側，彼此並無牴
    觸，被告自來水公司人員丁○○才指示避開渠所指油管路線施打鋼板樁，但實際
    上原告公司人員所指線路錯誤，原告油管並非在Ａ點轉西北走，而係在Ｆ１２點
    才轉折，以致發生此次意外，但被告已遵自來水公司及原告巡管人員之指示善盡
    注意義務，並無過失。原告公司對於旗楠路等油管路線並無專屬路權，與鐵路道
    線不同，事前每一路段自來水公司均已邀集各相關單位會勘完畢，原告就其自己
    員工之指管路線發生錯誤所致之損害，應自行負責。另原告於八十七年九月十五
    日函之其內容已自承有與被告自來水公司監工丁○○會勘油管位置，至其函內所
    謂九月十一日會勘，遺漏書九月十二日仍有會勘，另均已經三方會勘無誤，九月
    十四日蔡長明業已於訂鋼板樁前再次確認無誤後離去，原告故意不提，且原告於
    事件發生後之九月十五日為卸責才發該函。
(四)被告自來水公司及被告鍵銘公司在進行本區段○路線挖測之前，均照會原告及相
    關管線單位、原告公司之高雄總廠及台灣營業總處高雄營業處派出巡管人員蔡長
    明、王士意會勘現場，於八十六年九月十一日會勘、探挖，渠當場所指二支十寸
    油管路線在被證一之Ｆ９、Ｆ１０、Ｆ１１、Ｆ１２聯線，在Ｆ９點始轉向東北
    方向前進，且謂並非Ａ、Ｂ、Ｃ連線，被告自來水公司監工丁○○及被告鍵銘公
    司人員江本富乃表示為慎重起見，乃請中油指管人員在其指出各定點上之二黑釘
    點記號上，劃上黃色筆圓圈註記，另為求鄭重，乃在渠巡管人員所指並無油管路
    線通過之Ｂ、Ｃ點線即高速公路西側，即被告自來水公司預定路線中心線之兩側
    就長五米、寬四米、深三點五米之區域進行探挖，證實並無油管線通過，渠等再
    次表示按綠色虛線施工，應無抵觸，故被告自來水公司丁○○乃即告知二日 (九
    月十二、三日周休二日) 後按該探挖區退後二十米處開始施工，原告等人員並無
    意見。於八十六年九月十四日上午怪手在預定訂樁位置就位，原告公司人員蔡長
    明來探視一下表示應無問題，即先行離去，被告鍵銘公司人員江本富下令開工，
    並由江永淋指揮外包吳英斌、黃國寶、黃威龍等開始訂樁，隨即訂到油管破裂漏
    油，即電請原告公司派員處理，事後經再次請金屬探測才發現，該二支油管係按
    Ｆ１２點即往西北方向轉折前進，並未經過Ａ、Ｂ點，原告推卸責任，反推翻前
    詞，否認其巡管人員之指管路線錯誤，意圖規避其自己責任。
(五)原告於八十七年五月二十五日函即已指明其各油管沿線均配有各巡管人員按被告
    工程進度配合指明其油管路線所在或走向，被告公司均配合渠等指線而施工，向
    來均無出錯，此次因原告所屬人員之指管錯誤致發生打樁油管破裂，其疏失責任
    在原告本身，況被告鍵銘公司承作更換被告自來公司水管工程施工已長達一年，
    於八十六年九月間原告即派出人員參與開會協調，之前均有派出巡管人員配合指
    管線所在，如今原告辯稱其未派人員指管云云，顯不實在。且事件發生當天，原
    告公司該往觀音站之二支十寸油管並未加壓供油，故油管輕微漏油，僅呈汨滲狀
    ，並無噴油現象，地上漏油面積甚微，原告所提照片係市消防隊楠梓分隊根據江
    永富通報後到現場以泡沫噴灑周圍以防火警在現場施作之情形，現場扣掉泡沫面
    積所遺油耗甚微，約僅數百公升而已，原告杜撰有一八二公秉云云，實是誇張之
    數。又當時高雄市環保局楠梓分隊尚有派車到現場，因漏油現像不大，且消防隊
    已噴灑泡沫在地，表示情節輕微，並未開單告發。而原告公司觀音站於獲被告鍵
    銘公司通報後，即對附近管制閘口關畢，並派出二部油罐車到場，對油管前後二
    閘口間存油進行抽油工作，僅抽出一部車  (容量十二公秉)、第二部車僅待命未
    裝油，而該第一部車所抽之油尚可回收使用，原告所報稱油耗數量，顯不實在。
    又如依原告所提報其油耗為一八二公秉者，則以單支油管十寸寬，其加壓供油之
    油管長度，必長達三七○七公尺 (○‧○二五四公尺乘以十除以二冠平方乘以三
    點一四一五九乘以長度等於一八二公秉) 但現場並該長度之漏油，原告公司之一
    部油罐車亦僅合計十二公秉而已，足證原告所稱數量大量不實，如有原告所稱之
    一八二公秉者，則附近農田、水溝、道路必將全面為油漏淹歿，但現場並無此現
    象，且依原告所提附近道路及其油管配設圖顯示，其施設採凹凸設計，遇有函管
    、水溝、大排、道路，則以深入地下凹洞方式鋪設，如此，在未加壓供油時，即
    使油管破裂，亦不致大量漏油，引致危險 (此與原告所引前鎮區鎮興橋之瓦斯車
    氣爆係屬二事) ，原告公司之油管在系爭地點東側土庫橋附近，及西測靠楠梓市
    區○○○○段，即是如此設計，因此，不致如原告所稱數據一八二公秉，且原告
    提出之照片係原告要修補該支破損油管前，以怪手在挖除地下油管二支時，怪手
    前端齒狀扒土刮到油管之痕跡，並非鋼板樁之訂痕，且鋼板樁一支為四十公分寬
    ，種十寸油管寬二十五點四公分、二支油管之間距二十公分，因此鋼板樁不可能
    打到如原告提出照片之釘痕。
(六)被告自來水公司及鍵銘公司均按每五十公尺內即先探挖一次，該次九月十一日之
    探挖，如被證六編號六之照片，正是探挖勘測未查有油管之明證，且當次已有中
    油派出人員王士意、蔡長明到場指管會同勘測，此次九月十四日之挖訂路線，純
    係按渠等所指示非油管鋪設通過所走路線即Ａ、Ｂ、Ｃ連線，而渠等二人所指係
    Ｆ１２至Ｆ９連線，因此過失完全在原告一方，原告應就其受僱人及使用人之過
    失負責。原告所提行文被告自來水公司謂：並告知如施工時，須隨時通知本廠轄
    區觀音儲運站派員督導，即已明白表示係由其觀音站派員配合指管，但本件係其
    巡管員王士意、蔡長明指管錯誤 (或因原告內部員工經常調動影響業務深度也未
    可知) 所致，並非被告未按指管路線任意開挖。原告所提出之圖面其上所稱現有
    二支十寸油管已挖除，但實際並未挖除，因此原告所派出巡管人員以可深入四米
    之探測機探測油管時，亦稱該二支十寸油管尚在Ａ９至Ａ１２連線上至原告起訴
    狀所稱油管走向，亦與原告當初交由自來水公司監工丁○○之圖面上Ａ、Ｂ、Ｃ
    連線不同，二者既有不符，顯然原告事後掩過飾非。
(七)原告油管抵觸挖破，係屬原告自己過失造成，被告並無過失，按公共設施管線工
    程挖掘道路行政院定有「公共設施管線工程挖掘道路注意要點」一種以資規範，
    依該要點：凡電力、自來水、輸油：：等管線工程，均為所稱公共設施管線工程
    ；為防止管線工程經長挖掘道路等事項，由左列道路管理機構負責協調有關管線
    機構辦理：：直轄市區道路：市工務局或其指定之工程處；管線工程須挖掘道路
    時，應備工程計劃書並依有關法令，向管理機構提出申請，於挖掘完成後，應編
    製竣工圖說送予道路管理機構，由道路管理機構負責整合所有資料，工程計話書
    包含各平面，縱橫斷面圖說，預定開竣工進度表：：等竣工圖包含平面 (含座標
    )縱橫段面圖 (含施工中發現其他單位管線)等位置圖、附屬工程竣工圖；工程規
    劃或設計時，並請管線機構提供有關資料會同參與，上開要點對全國各公私公共
    管線工程，均有拘束力。另台灣省政府為有效管理區內公共管線挖掘事宜，除依
    上開行政院頒布要點外，訂有台灣省公共管線工程挖掘道路作業規定一種，依此
    規定道路管理機關應召集道路環保暨各管線機構成立「道路管線協調小組」；該
    小組任務包括協調管線經費及提供管資料、道路段面圖說等協調申請道路挖掘案
    件有關道路與管線佩合事宜等；管線機構申請於現有到路埋設、遷移或維修管線
    時，應先提協調小組會議，取得相關單位共識後，經管理機關核準，始得開挖(
    該規定三、四、六點參照) ，依上開行政院所頒要點及省府作業規定，輸油、自
    來水等管線機構，均有提供圖說資料義務，且施工前應將工程設計圖說等報准，
    完工後應將竣工圖說等資料編製送道路機構管理機構。原告未提供該油管竣工圖
    說，實際設施之油管路線與其圖說不合：再依市區道路條例第三十二條授權高雄
    市於七十年間訂定市區道路管理規則，依該規則規定市區道路路○○路肩上下公
    共設施之有關資料，應由管理機關調查統計、登記、保存；公私團體機構地下管
    線應依照市區道路主管機關協調指定之位置埋設  (第十一條)；管線新設、拆遷
    、換修或其他需要，須挖掘路面時，應先向道路管理機關申請許可 (五十七條）
    ；自來水、油管等，均屬應申請許可之公共設施；申請使用道路，應提出申請書
    、載明施工範圍、計劃圖說及方法  (第六十五、六十五條參照)，依該規則第五
    十七條第二項授權訂定高雄市道路挖掘埋舍管線管線辦法，申請挖掘道路埋設各
    種管線工程時，應檢附施工位置、道路斷面位置、管溝斷面等平面圖、工程進度
    表、向工務局申請核發許可證，始得施工；應按核准圖說施工，如有變更應有關
    資料保準備查；各管線機構為配合埋設或差遷管線需挖掘道路時，應「二、各管
    線機構應就各該工程範圍內，既設或新設管線詳細現況及計畫繪入現況平面圖、
    斷面圖內，連同有關資料檢送工程主辦單位」  (第四、十、三十一條參照)。本
    件原告於七十七年間，就該觀音山至高雄總廠間施工二支十吋油管時 (跨台灣省
    高雄縣大社鄉、仁武鄉、高雄市區) ，僅送設計圖說，並未送竣工圖說，且施工
    時，該油管轉出點，Ｂ點轉灣幅度，ＡＢ點呈大拋物線等，均與其設計圖不符，
    業鈞院委請台土木技師公會鑑定，甚至在開各管線單位協調會時，仍未提供竣工
    圖說，其現場巡管員王士意之指管，亦屬錯誤，方造成此次挖破事件，否則，若
    非圖說與實際路線不符，應不致有此事件，如被告公司其他單位台南營運處戰備
    油管、永康油管、液化油管、欣高瓦斯、台電、軍方電纜線等管線各單位指管確
    實，被告施工中均未曾出現指管錯誤而有抵觸情事。而圖面上Ｂ點已非在被告自
    來水公司換裝水管預定線上，因此被告無法挖探到該油管，在被告沿大社鄉一路
    上均按預定計畫，每隔一定距離，即先行探挖，高速公路涵洞以西（往楠梓方向
    ）即探挖三處，每處長五公尺、寬四公尺、深三點五公尺，現場均有該三處探挖
    痕跡，並經鈞院現場勘驗屬實，在該抵觸點前、後之水管預定線上，被告均有探
    挖，被告亦按預定路線施工，則無過失可言，反觀原告，非但未按圖說施工連其
    Ｄ點亦無法尋獲現址，此有鑑定報告可證。
(八)原告所報施工天數及器材，超出二天者為浮報；而漏油數量更是不實，原告將現
    場地上泡沫、泥沙、溝水、水溝雜草等均算入，何況流出地面者，經現場七大報
    社記者所載，僅零點五公秉，約五百公升而已，被告所僱回收車以自動抽油設備
    槍，將管線內乾淨油吸入載回，該等數量均可回收使用，管線內尚有靜脈壓，既
    已汨流而出，雜質不致侵入，其原理與自來水管同，被告使其經常從事之下包商
    ，虛偽陳述謂全部倒入廢油池云云，明顯與事證不符，原告要將可回收使用油廢
    棄不用，亦屬其自行權責，被告無法過問，但該等二百餘公秉，不得計入原告此
    次損害，被告需負擔。且被告有提供正確管線圖說及按圖說施工、竣工圖說備案
    義務，其油管因抵觸破挖破，係因其提供設計圖說不確實，現場指管人員又指示
    錯誤所致，因其自己事由發生事故，被告並無損害賠償責任。
三、證據：提出報紙剪報九張、高雄市消防局楠梓消防隊電話記錄簿一件，及聲請囑
    託高雄市土木技師公會鑑定原告提出之油管路線圖與油管實際位置是否相符。及
    請求傳訊證人黃國寶、吳英斌、江本富、李昇璋、林雄權。
    理    由
一、本件原告起訴主張：
(一)被告自來水公司將「南化─大社和平路旗楠路幹管」工程  (即系爭工程)僱用被
    告鍵銘公司施作，被告自來水公司於施工前於八十七年二月間與埋設管線之相關
    單位進行會勘，原告依結論提供地下輸油管線總整理圖交付被告自來水公司，惟
    圖表載明僅供參考用，及圖示管線位置及深度與實際情況可能略有偏差，故開挖
    前務必先行試挖，以策安全。況會勘紀錄之結論欄亦載明：依據各相關管線單位
    提供之管線資料參考施工，施工前請知會相關管線單位，確定管線位置。詎被告
    自來公司於八十七年九月十四日施工時，其監工人員於施工前未知會原告派遣相
    關單位會同勘查，且被告自來水公司僱用被告鍵銘公司派員施工前亦疏未先行試
    挖，逕行施打鋼板椿，連續施打六處，均因鋼板椿打到原告所有埋設在地下之油
    管而無法完成，被告鍵銘公司仍肆意盲目施打，致令原告所有埋設於地下編號Ｐ
    Ｑ一０─Ａ油管被挖破，管中之九五無鉛汽油一八二公秉漏出，原告據報派出大
    批搶救人員迅往搶救，原告因而受有損害四百萬元，爰依據民法第一百八十四條
    第一項前段、第一百八十五條第一項、第一百八十八條第一項前段、第二百十三
    條第二項之規定提起本訴。
(二)原告公司提供之油管埋設圖係為配合七十七年十月間旗楠公路拓寬工程所繪製，
    而非專為系爭工程所繪，況原告並無提供管線圖之義務，縱認原告有提供管線圖
    之義務，惟原告於提供之管線位置圖已載明僅供參考用，及管線位置與實際狀況
    可能略有偏差，被告仍應於施工前知會相關管線單位派員會同，及於施工前探挖
    或試挖，以確定管線之確實位置，且旗楠公路埋設之管線錯綜複雜，按施工技術
    成規，被告係自東向西埋設自來水管，在開挖前理應自東側先行探挖，惟被告公
    司不採自旗楠公路之北邊橫跨道路至南邊探挖之方式，僅在肇事地點西側之北邊
    試挖，顯非為施工前所為之試挖或探挖。又被告自來水公司未依約定與原告公司
    之員工鍾智明確定管線抵觸之位置，又未派員至現場監工與督導施工安全，被告
    鍵銘公司之施工人員於施打鋼板椿前，未作自道路北側橫跨至道路南側之探挖或
    試挖，被告之過失，甚為灼然。
二、被告自來水公司則以：被告自來水公司與被告鍵銘公司於八十六年九月二十五日
    簽訂系爭工程合約，為承攬契約，依合約第十四條及省市建築師工會建築師業務
    章則第六條第二項規定，被告雖設有監工，但不論依法令或合約，均不負通知之
    義務及督導施工安全之責，況原告提供之油管埋設圖與實際情形不符，且原告派
    遣之員工蔡長明、王士意於八十七年九月十一日實施探挖時到場指示油管行經之
    路線，經被告鍵銘公司就被告自來水公司預定之自來水管線探挖結果，並未發現
    原告埋設之油管，惟因原告派遣之員工蔡長明、王士意所指管線行經路線有誤，
    致令被告鍵銘公司於八十七年九月十四日依預定自來水管線及探挖結果施打鋼板
    椿時，打中原告之油管，本件損害之發生，為原告之過失所致，被告自來水公司
    並無過失等語，資為抗辯。
三、被告鍵銘公司則以：被告鍵銘公司已依被告自來水公司、原告公司之現場會勘指
    示油管位置，避開原告之油管線，再進行訂鋼板椿，被告鍵銘公司已盡注意義務
    ，且原告有提供正確管線圖說及按圖說施工、竣工圖說備案之義務，因原告提供
    之油管埋設圖與實況不符，而原告派遣之指管人員蔡長明、王士意於八十七年九
    月十一日探挖到場會勘時指管錯誤，被告鍵銘公司依原告提供之油管埋設圖及指
    管人員之指示探挖結果，並未發現有原告之油管，且原告公司人員蔡長明復於八
    十七年九月十四日被告鍵銘公司乃依被告自來水管線及於八十七年九月十一日探
    挖結果施打鋼板椿時，到場表示該路線並無原告之油管經過，且除原告以外之其
    他管線單位均指管確實，被告鍵銘公司乃按預定自來水管線每隔二、三十公尺先
    行探挖，在高速公路涵洞以西即往楠梓方向探挖三處，每處長五公尺、寬四公尺
    、深三．五公尺，且在抵觸點前、後之自來水管預定線上，被告鍵銘公司均有探
    挖，且依預定自來水管線施工，被告鍵銘公司並無過失可言，反觀原告未提供該
    油管竣工圖說、實際設施之油管路線與其提供之管線圖不符，故本件事故之發生
    係因原告自己之事由，原告主張之施工天數及器材、漏油數量均不實在等語資為
    抗辯。
四、按因故意或過失，不法侵害他人之權利者，負損害賠償責任，民法第一百八十四
    條第一項前段定有明文。因過失不法侵害他人權利者，固應負損害賠償責任，但
    過失之有無，應以是否怠於善良管理人之注意為斷，苟非怠於此種注意，即不得
    謂之有過失，最高法院十九年上字第二七四六號判例可資參照。本件原告主張被
    告自來水公司就其在高雄市楠梓區及高雄縣大社鄉、燕巢鄉埋設南化─大社和平
    路旗楠路幹管工程  (即系爭工程)，與被告鍵銘公司訂立工程合約，嗣於八十七
    年九月十四日被告鍵銘公司在高雄市○○○路進行挖掘道路埋設水管進行打鋼板
    椿工程時，將原告所有埋設於地下之油管挖破之事實，為被告所不爭執，堪信為
    真實。原告主張因被告之過失，致原告受有油料、及修護油管、消防費用之損害
    ，惟為被告所否認，並以前開情詞為辯，茲本件首應審究者為被告造成原告油管
    破裂，有無欠缺善良管理人之過失，茲將本院之判斷意見說明如下：
(一)按關於共設施管線工程挖掘道路，行政院頒有「公共設施管線工程挖掘道路注意
    要點」以資規範，依上開要點第二條、第三條、第八條規定，舉凡電力、電信 (
    含軍警專用電信) 、自來水、排水、污水、輸油、輸氣等管線工程，均為公共設
    施管線工程；為防止管線工程經長挖掘道路，及維護交通安全與秩序，管線工程
    與道路工程之配合，由直轄市區道路，由市工務局或其指定之工程處構負責協調
    有關管線機構之辦理；道路工程規劃或設計時，得編列先期探管費用，並請管線
    機構提供有關資料，會同參與，將其管線之配置一併規劃，並適時與有關管理工
    程機構協調聯繫，道路工程施工時，有關管線工程須同時配合辦理完成。又依高
    雄市市區道路管理規則第三條、第十一條、第六十條規定：市區道路使用之管理
    事項，由工務局管理，各公私團體之地下管線，應依照市區道路主管機關協調指
    定之位置埋設；市區○○○道路如因管線新設，須臨時使用或挖掘路面時，應先
    向市區道路管理機關申請許可；本市道路挖掘埋設管線管理辦法另定之。依上開
    說明可知，高雄市區道路之輸油、自來水等公共設施管線工程挖掘時，於高雄市
    政府工務局負責協調時，其他公共設施管線工程，有配合辦理及提供有關資料之
    義務至明。本件原告就系爭工程埋設屬公共設施管線之自來水管，於施工前之八
    十七年二月十八日上午十時，與各相關管線單位即中華電信南區分公司北高雄營
    運處、台電高雄區營業處、原告所屬高雄煉油廠、原告所屬高雄營業處 (液化天
    然氣工程處) 、高雄市政府工務局新建工程處、高雄市政府工務局下水道工程處
    、被告鍵銘公司在高速公路與旗楠路交叉路口進行現場會勘，其中原告所屬高雄
    煉油廠由員工柯信從參加，並提出管線位置圖共六張予被告自來水公司，並陳明
    有抵觸  (亦即管線有抵觸)，會勘之結論為：依據各相關管線單位提領之管線資
    料參考施工，施工前請知會相關管線單位，確定管線位置，如有損及各單位管線
    ，承包應負責修復或賠償，此有南化─大社和平路旗楠路幹管工程施工前現場會
    勘紀錄一件附卷可憑，且為兩造所不爭執，堪信為真實。
(二)又原告既有提供有關資料之義務，如前所述，則原告就其所提供之有關資料即管
    線位置圖自應與實際油管埋設位置相符之義務，尚不因在所提供之資料上記載「
    僅供參考用」而免其提供正確資料之義務。而編號Ｂ四九三七四號管線位置圖上
    載明原有管線位置「現有2─10"油管挖除」，及另有「現有2─10"油管」，此觀
    諸編號Ｂ四九三七四號管線位置圖一紙自明。經本院囑託高雄市土木技師公會就
    原告所提供之編號Ｂ四九三七四號管線位置圖 (該圖係關於原告被挖破油管處之
    管線位置圖) 上所繪「現有2─10"油管」之油管位置與原告實際埋設油管是否相
    符予以鑑定結果，經鑑定人就原告提供之編號Ｂ四九三七四號管線位置圖上記載
    「現有2─10"油管」  (亦即現有二支十吋油管經過)及「現有2─10"油管挖除」
    (原來二支十吋油管已挖除)路線上，及在實地進行開挖結果，並未發現原告之油
    管埋設於Ｂ四九三七四號管線位置圖上所繪「現有2─10"油管」、「現有2─10"
    油管挖除」行經路線之地下，而實際油管埋設位置係行經鑑定報告書第十二頁所
    繪紅色實線  (即Ａ、Ｂ、Ｃ)所經過之處，亦即原告提供之編號Ｂ四九三七四號
    管線位置圖所繪油管埋設位置與原告實際埋設油管並不相符，此有高雄市土木技
    師公會鑑定報告書一件在卷可憑。雖原告主張其提供之Ｂ四九三七四號管線位置
    圖係為配合七十七年十月間旗楠公路拓寬工程所繪製，而非專為系爭工程所繪，
    及該圖繪製之路面現況與本件事故發生時之路面上之現況不符，上開鑑定報告顯
    不可採云云，惟據鑑定人陳良雄到庭陳述：本件鑑定報告係以旗楠公路南側路邊
    為基準點往北轉九十度為標準，因旗楠公路現在之路寬及走向與原告提供之Ｂ四
    九三七四號管線位置圖均相同，雖路面上之安全島等現況有變更，但上開以旗楠
    公路南側道路為基準點往北轉九十度為標準之鑑定方式，不會影響鑑定結果，而
    原告提供之Ｂ四九三七四號油管位置圖右上角繪製之剖面圖是埋設油管之垂直剖
    面圖，而本件鑑定係就油管之平面走向為鑑定，故油管位置圖右上角之剖面圖亦
    不影響本件鑑定結果等語，堪認原告主張本件鑑定結果不正確云云，自難採信。
(三)原告自承其提供予被告自來水公司之編號Ｂ四九三七四號管線位置圖係於七十七
    年十月間為配合旗楠公路拓寬工程而繪製之該路現有2─10"油管遷移工程圖，並
    非專為被告之工程所另繪，則原告逕予提出與實際油管埋設位置不符之編號Ｂ四
    九三七四號管線位置圖予被告自來水公司，如前所述，原告顯已違背提供正確管
    線位置圖之義務。又原告提供予被告自來水公司之Ｂ四九三七四號管線位置圖係
    於七十七年十月間所繪製，距本件於八十七年九月十一月間實施探挖時，已有十
    年之久，依一般人之智識經驗，雖可預料其間地形、地貌應有所改變，則被告應
    預知依原告提供之管線位置圖將與實地埋設管線之位置不符，尚不能僅憑原告提
    供之管線位置圖作為其探挖、施工之依據，而證人即被告鍵銘公司之下包商黃國
    寶到庭證述：我是被告鍵銘公司的下包商，系爭工程施工期間我均在場，我有親
    耳聽到王士意 (原告公司之員工)告訴吳英斌 (被告鍵銘公司之員工)，原告之油
    管均埋設在旗楠公路安全島之南側 (指編號Ｂ四九三七四號管線位置圖所繪現有
    2─10"油管挖除位置) ，旗楠公路安全島北側均沒有油管，在探挖時王士意均有
    在場，吳英斌在高速公路之西側、被挖破油管附近探挖二處，當時中石化及原告
    永康油庫之其他管線人員均在場等語，而證人則吳英斌到庭證稱：王士意於八十
    七年九月十一日告訴我油管埋設在旗楠公路安全島之南側，我於八十七年九月十
    一日及十二日在高速公路之西側、安全島北側以挖土機進行探挖，探挖之寬度約
    一個車道，當時有中石化及永康油庫之人員在場等語，而證人即原告所屬永康油
    庫之人員方福進亦證稱：被告在高速公路之西側、旗楠公路安全島北側有進行探
    挖等語，足認原告之指管人員王士意於系爭工程進行探挖時，指示管線埋設位置
    在旗楠公路安全島之南側，被告自來水公司、鍵銘公司乃避開上揭原告指示之埋
    設油管位置，在被告自來水公司預定之管線行經路線即高速公路西側、旗楠公路
    安全島北側附近進行探挖之情，堪以認定。至證人即原告之員工王士意於本院審
    理中證稱：我是系爭工程路段之巡管人員，我於八十七年九月十一日到現場時，
    被告在高速公路之東側以怪手施工，但在高速公路之西側自行以作記號之方式，
    而未作探挖之工作，我詢問被告鍵銘公司之員工江本富高速公路西側何時要施工
    ，江本富答以在下星期，但不確定何時，我叮嚀江本富高速公路之西側有油管，
    施工時要小心，但並未指示油管在管線位置圖上所載「現有2─10"油管挖除」上
    等語，惟查，證人王士意為原告之員工，且為該路段之巡管人員，其與本件事故
    之發生有密切關係，其證言是否可採，本有疑義，況證人王士意為原告公司該路
    段之巡管人員，且於八十七年九月十一日接獲被告自來水公司之通知到場巡管，
    依八十七年二月十八日上午十時會勘之結論，原告及被告應於施工前，確定管線
    位置，詎證人王士意竟僅詢問何時施工，及告以高速公路之西側有油管等情，而
    未確定管線之位置，及何時探挖，核與會勘結論有悖，是證人王士意之證詞，顯
    係附和原告所為之陳述，尚不足採。另證人蔡長明到庭證述：伊於八十七年九月
    十一日、十二日接獲被告自來水公司員工丁○○之通知，在高速東側負責天然氣
    之管線監工及管理等語，則證人蔡長明之證詞，亦不足為原告有利之認定。
(四)至原告主張被告應橫跨旗楠公路由北至南探挖，惟被告抗辯僅在旗楠公路安全島
    北邊道路探挖，尚非妥適云云，惟證人吳英斌證述：被告以挖土機探挖時，挖掘
    處長五公尺、深四公尺、寬約一個內車道等語，證人黃國寶證稱：探挖處長三公
    尺半、寬三公尺、深三公尺半等語，雖所上開證人所證述之探挖處之長、寬、深
    雖未盡相符，但相去不遠，且衡諸常情，在事故發生前所為之探挖，證人對於挖
    掘之長、寬、深處未加以測量，則證人憑其個人記憶所為之陳述，縱有些許不一
    致，尚屬事理之常，自難認證人所為上開證詞為不可採。又所謂探挖，應係就自
    來水管線可能經過之安全範圍內予以探測，姑不論被告探挖時之實際長、寬、深
    度為何，惟依證人上開所述之探挖範圍以觀，被告已在適當之挖掘範圍內為探挖
    甚明，原告主張被告應橫跨旗楠公路南、北側全面試挖，顯已逾越探挖之適當範
    圍，尚無足採。
(五)綜上所述，原告非惟違背義務提供不正確之管線位置圖予被告自來水公司，復於
    八十七年九月十一日、九月十二日被告自來水公司及鍵銘公司進行施工前之探挖
    時，到場指示油管埋設位置錯誤，被告自來水公司及鍵銘公司為避開原告提供之
    不正確管線位置圖，及現場錯誤之指管路線後，於自來水管預定路線適當範圍附
    近以挖土機進行探挖結果，因未發現有原告之油管經過，被告自來水公司及鍵銘
    公司於八十七年九月十四日乃依探挖結果，施作自來水管預定管線鋼板椿工程時
    ，竟擊中原告埋設於旗楠公路安全島北側之油管之情，被告顯已盡善良管理人之
    注意義務，仍不免發生本件損害，即不得謂有過失。
五、原告主張被告過失不法侵害行為，非有理由，從而，原告依據侵權行為之法律關
    係，訴請被告連帶給付原告四百萬元，及自八十七年九月十四日起至清償日止按
    年利率百分之五計算之利息，不應准許，應予駁回。
六、假執行部分：原告之訴，既經駁回，其假執行之聲請，失所依附，併予駁回之。
七、本件被告就本件事故之發生並無過失之事證已臻明確，兩造其餘攻擊防禦方法，
    與本件判決結果不生影響，爰不一一審酌。
八、結論：本件原告之訴，為無理由，並依民事訴訟法第七十八條，判決如主文。
中      華      民      國    八十九    年      二      月      一      日
                              臺灣高雄地法院民事第五庭
~B法      官  張桂美
右為正本係照原本作成。
如不服本判決，須於判決送達後二十日內，向本院提出上訴狀。
中      華      民      國    八十九    年      二      月      一      日
~B法院書記官  楊銘仁


司法院資訊處製作；財團法人民間司法改革基金會備份。
